臺灣臺北地方法院民事判決　　　　　　 100年度訴字第1077號
原　　　告　僑馥建築經理股份有限公司
法定代理人　蔡實鼎
原　　　告　李含笑
共　　　同
訴訟代理人　林春鏞律師
被　　　告　劉月娥
訴訟代理人　陳國雄律師
上列當事人間請求塗銷抵押權登記等事件，本院於中華民國100
年8月4日言詞辯論終結，判決如下：
    主      文
原告之訴駁回。
訴訟費用由原告負擔。
    事實及理由
一、原告主張：
  (一)原告李含笑、訴外人詠譽建設股份有限公司（下稱詠譽公司
    ）與原告僑馥建築經理股份有限公司（下稱僑馥公司）於民
    國100年1月21日簽立信託契約書（下稱系爭信託契約），約
    定原告李含笑將其所有坐落臺北市○○區○○段7小段734地
    號，權利範圍3/48之土地（下稱系爭土地）、詠譽公司將其
    建物起造權及興建中或完工後之建物信託予原告僑馥公司，
    原告李含笑並於100年1月26日將系爭土地所有權以信託為原
    因移轉登記予原告僑馥公司所有，而依系爭信託契約第13條
    第5項，原告僑馥公司認有必要時，得以自己名義進行相關
    訴訟，是原告僑馥公司既為原告李含笑之受託人，以自己名
    義提起本件訴訟，請求被告塗銷抵押權登記，自屬當事人適
    格。
  (二)原告李含笑與被告於98年8月5日簽訂買賣契約書（下稱系爭
    買賣契約），約定由被告承購原告李含笑所有之系爭土地，
    買賣總價款為新臺幣（下同）11,821,500元，並於系爭買賣
    契約第3條第1項第1款約定簽約款之付款方式。原告李含笑
    依約於98年8月6日簽立票據號碼為176706、發票日為98年8
    月6日、到期日為99年2月4日、面額1,000,000元、受款人為
    被告之本票1紙（下稱系爭本票）予被告，並於98年8月13日
    將系爭土地設定擔保債權總金額1,200,000元、債權額比例
    為全部、擔保債權確定期日為99年2月4日之最高限額抵押權
    （下稱系爭抵押權）予被告，而被告亦依約給付1,000,000
    元簽約款予原告李含笑。又依系爭買賣契約第9條第2項約定
    觀之，被告尚須於簽訂系爭買賣契約簽訂後3個月內取得其
    他坐落於臺北市○○區○○段7小段718、725、726、726-1
    地號土地（下稱系爭4筆土地），可知被告取得系爭4筆土地
    為被告向原告李含笑購買系爭土地之前提條件，而原告李含
    笑無從知悉被告何時取得系爭4筆土地，被告自有先行通知
    原告李含笑另定付款方式之義務；惟被告未於依系爭買賣契
    約第3條第1項第2款規定，於契約簽訂後3個月內與原告李含
    笑另定其餘價金付款方式，是被告即有違約之事由，原告李
    含笑依系爭買賣契約第9條第1項約定得不經催告而逕行解除
    系爭買賣契約，爰以99年2月4日存證信函及本件起訴狀繕本
    之送達作為解除系爭買賣契約之意思表示。縱認系爭買賣契
    約未經原告合法解除，然綜觀系爭買賣契約第3條第1項第1
    款、第9條第2項之約定及系爭本票到期日為99年2月4日等事
    實，足認原告李含笑與被告已有默示約定被告未於系爭買賣
    契約簽訂後3個月內取得系爭4筆土地，系爭買賣契約即為合
    意解除。是系爭買賣契約既已合法解除，依民法第259條規
    定，當事人即負有回復原狀之義務，而原告李含笑既已於99
    年2月4日將被告已交付之簽約款1,000,000元返還予被告，
    被告自應將系爭本票返還原告李含笑，又系爭抵押權擔保債
    權之確定日期為99年2月4日，原告李含笑亦已將簽約款返還
    予被告，則在99年2月4日前系爭抵押權所擔保之債權已不存
    在，被告即應將系爭抵押權登記予以塗銷，爰依民法第259
    條提起本訴。
  (三)聲明：
  1.被告應將系爭本票返還原告李含笑。
  2.被告應將臺北市松山地政事務所98年松山字第153390號收件
    ，於98年8月13日登記之系爭土地最高限額1,000,000元之抵
    押權登記予以塗銷。
二、被告則以：系爭信託契約未約定原告僑馥公司就本件訴訟有
    任何訴訟實施權，且依系爭信託契約第5條約定，應由原告
    李含笑自行提起請求塗銷系爭抵押權之訴，是原告僑馥公司
    請求被告塗銷系爭抵押權，自屬當事人不適格。又依系爭買
    賣契約第3條第1項第2款約定，應由雙方於系爭買賣契約簽
    訂後3個月內另訂其餘價金付款方式，而非使被告單方負有
    協商之義務，是被告無任何違反系爭買賣契約之事由。再者
    ，系爭買賣契約未有原告李含笑得逕行解約之約定，而系爭
    買賣契約對於給付剩餘價金之期限並無明確約定，原告李含
    笑依法自應先催告被告給付價金，若被告逾期未給付，原告
    李含笑始得解除系爭買賣契約，而原告李含笑未依法催告被
    告給付價金，其解除契約自非合法。系爭買賣契約仍有效存
    在，原告請求被告將系爭本票返還原告李含笑及塗銷系爭抵
    押權登記，自無理由等語，資為抗辯。並聲明：原告之訴駁
    回。
三、兩造不爭執事項：
  (一)原告李含笑與被告於98年8月5日簽訂系爭買賣契約，約定由
    被告承購原告李含笑所有之系爭土地，買賣總價為11,821,
    500元，並於系爭買賣契約第3條第1項付款方式約定：
    「簽約款」（本院卷第51至54頁）。
  (二)原告李含笑於98年8月6日簽立系爭本票予被告（本院卷第50
    頁）。
  (三)原告李含笑於98年8月13日將系爭土地設定最高限額抵押權
    予被告，債權額比例為全部，擔保債權總金額為1,200,000
    元，擔保債權確定期日為99年2月4日（即系爭抵押權）（本
    院卷第55至57頁）。
  (四)原告李含笑於98年11月17日寄發台北杭南郵局第3644號存證
    信函予被告，表示被告應於3日內確認是否已取得系爭買賣
    契約第9條第2項所定之5筆土地（系爭買賣契約誤載為6筆土
    地），如已取得，應儘速辦理過戶、付款事宜，如尚未取得
    ，系爭買賣契約即失其效力（本院卷第100至102頁）。
  (五)被告於98年11月20日寄發台北三張犁郵局第2020號存證信函
    予原告李含笑，通知原告李含笑應於3日內與被告約定付款
    方式（本院卷第58至61頁）。
  (六)原告李含笑於99年2月4日寄發台北杭南第297號存證信函予
    被告，表示被告違反系爭買賣契約約定，無法再與被告洽談
    付款事宜，被告應返還系爭本票及塗銷系爭抵押權登記（本
    院卷第62至64頁）
  (七)原告李含笑於99年2月4日以華南商業銀行匯款1,000,000 元
    予被告（本院卷第65頁）。
  (八)原告李含笑於100年1月21日與詠譽公司簽訂合作興建房屋契
    約書，約定由原告李含笑提供系爭土地與詠譽公司所有開發
    之土地合作，並由詠譽公司出資興建房屋（本院卷第19至35
    頁）。
  (九)原告李含笑、詠譽公司與原告僑馥公司於100年1月21日簽立
    信託契約書，約定原告李含笑將系爭土地、詠譽公司將其建
    物起造權及興建中或完工後之建物信託予原告僑馥公司，原
    告李含笑並於100年1月26日將系爭土地以信託為原因移轉登
    記予原告僑馥公司所有（本院卷第36至49頁、第55頁）。
四、得心證之理由：
    本件原告主張原告僑馥公司為原告李含笑之受託人，其以自
    己名義起訴請求被告塗銷系爭抵押權登記，自屬當事人適格
    ，而原告李含笑與被告前於98年8月5日簽訂系爭買賣契約，
    依系爭買賣契約第9條第2項約定觀之，被告有先行通知原告
    李含笑另定付款方式之義務，惟被告未依系爭買賣契約第3
    條第1項第2款約定，於簽約後3個月內與原告李含笑另定其
    餘價金付款方式，是被告即有違約之事由，原告李含笑依系
    爭買賣契約第9條第1項約定自得不經催告而逕行解除系爭買
    賣契約，縱認系爭買賣契約未經原告合法解除，然綜觀系爭
    買賣契約第3條第1項第1款、第9條第2項之約定及系爭本票
    到期日為99年2月4日等事實，足認原告李含笑與被告已有默
    示約定被告未於系爭買賣契約簽訂後3個月內取得系爭4筆土
    地，系爭買賣契約即為合意解除，是系爭買賣契約既已合法
    解除，原告自得依民法第259條規定，請求被告將系爭本票
    返還原告李含笑及塗銷系爭抵押權登記，則為被告所否認，
    並以前詞置辯，是本件所應審究者為：(一)原告僑馥公司於
    本件訴訟是否具有當事人適格？(二)系爭買賣契約是否業經原
    告合法解除？(三)依系爭買賣契約之約定，原告李含笑與被告
    是否有默示約定被告未於系爭買賣契約簽訂後3個月內取得
    系爭買賣契約第9條第2項所定之土地，系爭買賣契約即為合
    意解除之意思？(四)原告請求被告將系爭本票返還原告李含笑
    及將系爭抵押權登記予以塗銷，是否有理由？茲分別論述如
    下：
  (一)原告僑馥公司於本件訴訟具有當事人適格：
    按所謂當事人適格，係指當事人就特定訴訟標的有實施訴訟
    之權能而言，此項權能之有無，應依當事人與特定訴訟標的
    之關係定之；必須當事人對於訴訟標的之法律關係有處分之
    權能，始足當之，最高法院26年渝上字第639號判例意旨可
    資參照。換言之，就特定訴訟得以自己名義為原告或被告之
    資格，因而得受本案判決者，始謂之當事人適格。至於何人
    對於訴訟標的之法律關係有實施訴訟之權能，則應視當事人
    與特定訴訟標的之關係如何而定。本件被告辯稱系爭信託契
    約並未約定原告僑馥公司就本件訴訟有訴訟實施權，且依系
    爭信託契約第5條約定，應由原告李含笑自行提起請求塗銷
    系爭抵押權之訴，原告僑馥公司提起本件訴訟，自屬當事人
    不適格云云。經查，系爭信託契約第5條第1項雖約定：「甲
    方（即原告李含笑）應無條件同意，於土地信託移轉登記予
    丙方（即原告僑馥公司）後，就第一順位抵押權存在與否之
    爭議，自行提起請求塗銷抵押權之訴...。」（本院卷第38
    頁），然系爭信託契約第13條第5項亦約定：「非經甲、乙
    方（即詠譽公司）事前書面通知且經丙方明示同意，丙方無
    主動、積極進行任何有關本契約、信託財產或信託事務相關
    訴訟程序之義務。但丙方認為有必要時，得以丙方名義進行
    相關訴訟程序。」（本院卷第44頁），足見原告僑馥公司並
    非不得就信託財產提起相關訴訟之權利；況且，原告李含笑
    亦於100年1月26日將系爭土地以信託為原因移轉登記予原告
    僑馥公司所有（本院卷第55頁），原告僑馥公司既為系爭土
    地之登記所有權人，就與系爭土地有關之法律關係，自有訴
    訟實施權，是原告僑馥公司提起本訴請求被告塗銷系爭抵押
    權登記，應無當事人不適格之情事，被告抗辯原告僑馥公司
    之當事人適格有所欠缺，尚不足取。
  (二)系爭買賣契約未經原告李含笑合法解除：
  1.按給付有確定期限者，債務人自期限屆滿時起，負遲延責任
    ；前項催告定有期限者，債務人自期限屆滿時起負遲延責任
    ；而契約當事人之一方遲延給付者，他方當事人得定相當期
    限，催告其履行，如於期限內不履行時，得解除其契約；解
    除權之行使，應向他方當事人以意思表示為之，民法第229
    條第1項、第254條、第258條第1項分別定有明文。又民法第
    254條規定，固為法定解除權之一種，惟並未禁止契約當事
    人間就解除權之行使，另為特別約定，倘契約當事人間，約
    定一方給付遲延時，他方得不經催告逕行解除契約（約定解
    除權) ，基於私法自治原則，亦非法所不許（參照最高法院
    82年度台上字第77號、86年度台上字第3165號裁判要旨）。
    本件系爭買賣契約第3條第1項第2款、第9條第1項分別約定
    ：「其餘價金付款方式，由雙方於本契約簽訂後3個月內另
    定之。」、「甲乙雙方應切實依約履行，如甲方（即被告）
    違約或不買時，乙方（即原告李含笑）有權逕行解除本約，
    而乙方應於7日內將取得之價款，無息返還甲方...。」（本
    院卷第51、53頁），可知原告李含笑與被告約定雙方應於簽
    約後3個月內洽談其餘價金付款方式，並約定被告如有違約
    事由，原告李含笑得逕行解除契約，是依原告李含笑與被告
    之約定，倘被告有給付遲延之情事，原告李含笑自得不經催
    告逕行解除契約。
  2.本件原告雖以系爭買賣契約第9條第2項約定，主張被告有先
    行通知原告李含笑另定價金付款方式之義務云云；然查，原
    告李含笑與被告係於98年8月5日簽訂系爭買賣契約（本院卷
    第54-1頁），依該契約第3條第1項第2款約定觀之，雙方應
    於簽約後3個月內（即98年11月5日前），另定其餘價金付款
    方式，此為買賣雙方均應共同協力完成約定其餘價金付款方
    式之條款，並非課予被告應先行通知原告李含笑另定價金付
    款方式之單方義務。而系爭買賣契約第9條第2項約定內容既
    為：「為達鄰地整體開發之買賣目的，雙方同意若甲方（即
    被告）無法於簽約日後3個月內取得坐落於臺北市○○區○
    ○段7小段71 8、725、726、726-1、734等地號5筆土地，則
    甲方有權逕行解除本約，乙方（即原告李含笑）應於7日內
    無息返還甲方已收價款或票款。甲方同時返還簽約款1,000,
    000元之商業本票予乙方。」，核其意旨，係因被告除系爭
    土地外，尚須整合鄰近其他系爭4筆土地，縱使被告無法將
    鄰地整合完成，亦未代表系爭買賣契約當然失效，而係賦予
    被告在無法將鄰地整合完成時，有權逕行解除契約，是此為
    被告契約解除權之約定，縱原告李含笑無法得知被告鄰地整
    合之情形，然亦非不得主動詢問被告目前鄰地整合情形，甚
    或主動要求被告出面洽商付款方式，是原告李含笑僅以系爭
    買賣契約第9條第2項約定，即認定被告單方負有先行通知原
    告李含笑洽商付款方式之義務，尚非可取。
  3.再查，系爭買賣契約第3條第1項第2款既約定買賣雙方應於
    簽約日後3個月內另定其餘價金付款方式，則通知對方出面
    洽商並非被告單方之義務，而係雙方應共同協力之行為，已
    如前述，自難以被告未於簽約日後3個月內通知原告李含笑
    洽商其餘價金之付款方式，即認其有違約之情事。又原告李
    含笑於系爭買賣契約簽約3個月後，即於98年11月17日寄發
    台北杭南郵局第3644號存證信函予被告，表示簽約日迄今已
    屆滿3個月餘，被告未與原告李含笑通知是否已取得系爭買
    賣契約第9條第2項所定之土地，被告應於收到存證信函3日
    內確認是否已取得上開土地，如已取得，應儘速辦理過戶、
    付款事宜，如尚未取得，則系爭買賣契約即失其效力（本院
    卷第100至102頁），可知原告李含笑於該存證信函中並無解
    除契約之意思，僅在催告被告於收受存證信函3日內出面辦
    理過戶、付款事宜，而被告亦於98年11月20日寄發台北三張
    犁郵局第2020號存證信函回覆原告李含笑，通知原告李含笑
    應於3日內與被告洽商約定付款方式（本院卷第58至61頁）
    ，足見被告於收受原告李含笑之存證信函後，即立即函覆原
    告李含笑，難認被告有何不願出面洽商付款方式而有違約之
    情事。本件被告既無違約事由，原告李含笑主張依系爭買賣
    契約第9條第1項約定，以99年2月4日台北杭南第297號存證
    信函（本院卷第62至64頁）及本件起訴狀繕本之送達作為解
    除系爭買賣契約之意思表示，自非合法。是以，系爭買賣契
    約未經原告李含笑合法解除。
  (三)原告李含笑與被告並未有默示約定被告未於系爭買賣契約簽
    訂後3個月內取得系爭買賣契約第9條第2項所定之土地，即
    為合意解除之意思：
    經查，系爭買賣契約第3條第1項第1款、第9條第2項係分別
    約定：「簽約款：雙方同意於乙方（即原告李含笑）提供本
    契約買賣標的土地，使甲方（即被告）設定債權額為1,000,
    000元之抵押權作為履約擔保及乙方開立同額保證本票予甲
    方後，甲方應支付1,000,000元予乙方。」、「為達鄰地整
    體開發之買賣目的，雙方同意若甲方無法於簽約日後3個月
    內取得坐落於臺北市○○區○○段7小段718、725、726、
    726-1、734等地號5筆土地，則甲方有權逕行解除本約，乙
    方應於7日內無息返還甲方已收價款或票款。甲方同時返還
    簽約款1,000,000元之商業本票予乙方。」（本院卷第53、
    54頁），可知原告李含笑與被告係約定雙方在簽約時，被告
    應先交付1,000,000元予原告李含笑，原告李含笑則應將系
    爭土地設定系爭抵押權及簽立系爭本票予被告作為擔保，並
    同意在被告無法於簽約日後3個月內取得系爭買賣契約第9條
    第2項所定之土地時，被告有權解除系爭買賣契約，此為被
    告之解除權，業如前述，而於系爭買賣契約簽訂3個月後，
    雙方存證信函之往返內容，亦僅能證明原告李含笑曾催告被
    告辦理過戶、付款事宜，被告亦立即回覆表示願依契約約定
    與原告洽談其餘價金之付款方式，雙方既均依約履行協力之
    行為，尚難據此認定係原告李含笑與被告間有默示合意解除
    系爭買賣契約之意思。又系爭本票僅在擔保系爭買賣契約之
    履行，尚難以系爭本票之到期日為99年2月4日即認兩造有於
    該日即為默示合意解除系爭買賣契約之意思。是以，原告主
    張依系爭買賣契約第3條第1項第1款、第9條第2項之約定及
    系爭本票之到期日觀之，原告李含笑與被告有默示約定被告
    未於系爭買賣契約簽訂後3個月內取得系爭買賣契約第9條第
    2項所定之土地，即為合意解除之意思，亦屬無據，尚非可
    採。
  (四)原告請求被告將系爭本票返還原告李含笑及將系爭抵押權登
    記予以塗銷，為無理由：
    末按契約解除時，當事人雙方負有回復原狀之義務，民法第
    259條定有明文。經查，系爭買賣契約未經原告李含笑合法
    解除，亦未經原告李含笑與被告默示合意解除，則系爭買賣
    契約自仍合法有效存在，原告主張依民法第259條規定請求
    被告將系爭支票返還原告李含笑及將系爭抵押權登記予以塗
    銷，即無足取，應予駁回。
五、綜上所述，原告李含笑並未合法解除系爭買賣契約，而原告
    李含笑與被告亦未有默示約定被告未於系爭買賣契約簽訂後
    3個月內取得系爭買賣契約第9條第2項所定之土地，即為合
    意解除之意思，則系爭買賣契約自仍合法有效存在，系爭買
    賣契約既未經合法解除，原告主張被告負有回復原狀之義務
    ，即屬無據。從而，原告依民法第259條規定，請求被告將
    系爭本票返還原告李含笑及將系爭抵押權登記予以塗銷，為
    無理由，應予駁回。
六、本件事證已臻明確，兩造其餘攻擊防禦方法核與判決結果不
    生影響，爰不另一一論述，併此敘明。
七、據上論結，本件原告之訴為無理由，依民事訴訟法第78條，
    判決如主文。
中    華    民    國    100    年    8    月    12    日
                  民事第四庭    審判長法  官  張瑜鳳
                                      法  官  胡宏文
                                      法  官  林怡伸
以上正本係照原本作成。
如對本判決上訴，須於判決送達後20日內向本院提出上訴狀。
如委任律師提起上訴者，應一併繳納上訴審裁判費。
中    華    民    國    100    年    8    月    12    日
                                      書記官  鄭美華